【裁判字號】    97,小上,74
【裁判日期】    970909
【裁判案由】    返還借款
【裁判全文】
臺灣臺中地方法院民事判決              97年度小上字第74號
上  訴  人  甲○○
訴訟代理人  林松虎  律師
            王志中  律師
被上訴人    乙○○
上列當事人間請求返還借款事件，上訴人對於民國97年6月19日
本院豐原簡易庭97年度豐小字第492號第一審小額民事判決提起
上訴，本院合議庭判決如下：
    主      文
上訴暨免為假執行之聲請均駁回。
第二審訴訟費用新臺幣壹仟伍佰元由上訴人負擔。
    事實及理由
一、按關於請求給付金錢或其他代替物或有價證券之訴訟，其標
    的金額或價額在新臺幣（下同）10萬元以下者，適用小額程
    序，民事訴訟法第436條之8第1項定有明文。又小額程序之
    第二審判決，依上訴意旨足認上訴為無理由者，得不經言詞
    辯論判決駁回之，同法第436條之29第2款亦有規定。本件訴
    訟標的金額為10萬元以下，即應適用小額訴訟程序，而有上
    開規定之適用。
二、被上訴人起訴主張：上訴人於民國95年8月間向被上訴人借
    款97,300元，約定於96年2月清償，被上訴人遂簽發支票乙
    紙（支票號碼：TYA0000000，面額：97,300元、發票日95年
    8月3日），交予上訴人兌現。詎屆期後上訴人未為清償，經
    被上訴人多次催討，上訴人迄未給付，爰依消費借貸關係訴
    請上訴人清償上揭借款，及自起訴狀繕本送達翌日即97年4
    月26日起至清償日止，按年息百分之5計算之利息等語。原
    審為被上訴人勝訴判決，並依職權為假執行宣告；本件未經
    言詞辯論，被上訴人亦未提出任何聲明及陳述。
三、上訴人未於原審言詞辯論期日到場，亦未提出書狀作何聲明
    或陳述，其就原審判決全部聲明不服，提起上訴，聲明請求
    廢棄原判決，駁回被上訴人在第一審之訴；如受不利之判決
    ，請准供擔保免為假執行。其所執上訴理由略以：(一)本件原
    審第二次言詞辯論期日（97年6月5日），上訴人因遲到致未
    能到庭陳述意見，被上訴人亦未親自到庭，卻委託訴外人陳
    俊欽代理訴訟，然陳俊欽非具律師身份，原審復未查明其學
    歷、與被上訴人身分關係，亦未釋明有何理由堪認其得為訴
    訟代理人，即准其代理，顯已違反民事訴訟法第68條第1、3
    項及「民事事件委任非律師為訴訟代理人許可準則」第2、3
    條規定。(二)被上訴人於97年6月5日言詞辯論期日，始庭呈被
    上訴人臺中商業銀行存摺予法院，證明借款交付之事實，惟
    上訴人遲到致未能表示意見，原審亦未於相當時期通知上訴
    人表示意見，即依被上訴人之聲請由其一造辯論判決，並採
    為判決基礎，已影響上訴人之防禦權，違反民事訴訟法第38
    6條第4款規定及最高法院71年台上字第2115號判例。(三)97年
    5月15日原審審理時，被上訴人僅口頭陳述：約定清償日期
    為96年2月底等語，事後又以被上訴人臺中商業銀行存摺，
    證明借款交付之事實，惟上訴人既以消費借貸法律關係為其
    請求權基礎，自應就借貸合意、交付借款之事實及清償時期
    （有無約定期限）盡其舉證責任，然被上訴人僅於原審起訴
    狀提出支票之正面影本，作為消費借貸事實之證據，尚未就
    被上訴人有交付借款事實及消費借貸期限盡其舉證責任，原
    審判決顯然違背民事訴訟法第277條規定舉證責任、民法第4
    78條定期消費借貸事實之舉證，有判決不適用法令之違法。
    (四)被上訴人所提存摺、支票影本、僅能證明上訴人為背書人
    ，無法證明上訴人確實為消費借貸之借用人，原審判決以之
    遽認上訴人為消費借貸之借用人，顯然違背民事訴訟法第27
    7條舉證責任之分配、民法第478條定期消費借貸事實之舉證
    ，有判決不適用法令之違法等語。
四、原審審理結果，係以：被上訴人主張之事實，業據其提出支
    票正、反面照片影本、被上訴人臺中商業銀行支票存款交易
    明細簿及交易一覽表影本各1份為證，且上訴人就被上訴人
    之主張，已於相當時期受合法通知，於言詞辯論期日不到場
    ，亦未提出準備書狀作何聲明或陳述以為爭執，依民事訴訟
    法第436之23條、第436條第2項準用同法第280條第3項、第1
    項之規定，視同自認，堪認被上訴人主張屬實等語，為心證
    之所由得，爰為上訴人敗訴之判決。
五、經核：
（一）按訴訟代理人應委任律師為之。但經審判長許可者，亦得
      委任非律師為訴訟代理人，民事訴訟法第68條第1項定有
      明文，是被上訴人於原審委任非律師之陳俊欽為訴訟代理
      人，並經原審同意後出庭辯論，核無違反民事訴訟法第68
      條第1項規定之情事；又司法院依民事訴訟法第68條第3項
      訂定「民事事件委任非律師為訴訟代理人許可準則」第2
      條第5款亦規定，其他依其釋明堪任該事件之訴訟代理人
      者，審判長得許可其為訴訟代理人，是原審許可被上訴人
      委任非律師為訴訟代理人，核屬法院之職權，自不得謂為
      違法。
（二）按言詞辯論期日，當事人之一造不到場者，得依職權由一
      造辯論而為判決，民事訴訟法第433條之3定有明文；另言
      詞辯論期日，當事人之一造不到場者，得依到場當事人之
      聲請，由其一造辯論而為判決，同法第385條第1項前段亦
      有明文。而前開規定依同法第436條之23、第436條之規定
      ，於小額程序準用之。換言之，於適用小額訴訟程序之事
      件，當事人一造經合法通知無正當理由不到場者，法院得
      依到場當事人之聲請或依職權由一造辯論判決。又起訴書
      狀之程式，依民事訴訟法第244條第1項規定，僅以訴狀表
      明當事人、訴訟標的及原因事實，應受判決事項之聲明為
      已足，尚無提出證據之必要。而小額程序事件，依民事訴
      訟法第436條之23準用同法第428條第1項、第436條第2項
      規定，仍有上開規定之適用，且就訴訟標的及原因事實部
      分，並得僅表明請求之原因事實。查本件原審第一次言詞
      辯論期日（97年5月15日）通知書並附起訴狀繕本一件，
      業於97年4月25日送達上訴人；第二次言詞辯論期日（97
      年6月5日）通知書並附民事補充陳述狀繕本一件，業於97
      年5月16日送達上訴人，此有送達證書二件附於原審卷內
      可憑，距所指定之言詞辯論期日均尚有20日之久，且被上
      訴人起訴狀內既已表明起訴之聲明、事實及理由，並陳述
      其請求之原因事實（即上訴人向被上訴人借款，被上訴人
      於約定期間向上訴人請求歸還卻未果），是上訴人就被上
      訴人所主張之事實，自有相當之時間可為攻擊或防禦，原
      審縱未將被上訴人所提出之證據（被上訴人臺中商業銀行
      存摺）一併通知上訴人，自難謂有民事訴訟法第386條第4
      款所定「到場之當事人所提出之聲明、事實或證據，未於
      相當時期通知他造」之情事，是原審依被上訴人之聲請而
      為一造辯論判決，於法並無違誤。上訴人執此指摘原判決
      違法，尚無足採。
（三）又按當事人對於他造主張之事實，於言詞辯論時不爭執者
      ，視同自認。當事人對於他造主張之事實，已於相當時期
      受合法之通知，而於言詞辯論期日不到場，亦未提出準備
      書狀爭執者，準用第1項之規定。民事訴訟法第280條第1
      項前段、第3項前段分別定有明文。本件如前所述，被上
      訴人之起訴書狀已載明其所主張上訴人積欠借款之原因事
      實，上訴人業於相當時期合法收受上述書狀繕本，其於上
      述言詞辯論期日未到場，亦未提出準備書狀具體爭執及答
      辯以供法院審酌，依上揭規定，就被上訴人主張之借貸關
      係及積欠借款之事實，應發生視同自認之法律效果。
（四）復按當事人主張有利於己之事實者，就其事實有舉證之責
      任。民事訴訟法第277條前段固有明文，惟同條但書亦明
      文法律別有規定，或依其情形顯失公平者，不在此限。而
      同法第279條第1項即規定：「當事人主張之事實，經他造
      於準備書狀內或言詞辯論時或在受命法官、受託法官前自
      認者，無庸舉證。」再者，當事人於訴訟上所為之自認，
      於辯論主義所行之範圍內有拘束法院之效力，法院自應認
      當事人自認之事實為真，以之為裁判之基礎；當事人自認
      之事實，事實審法院自得不待證明，更不問得心證與否而
      認其事實為真正，從而原法院以此為判決基礎，不得指為
      違，不容上訴人以未在判決理由項下記載其心證所得之根
      據，為不服原判決之理由。亦為最高法院26年度上字第80
      5號、42年台上字第286號判例要旨所明揭。查本件上訴人
      就被上訴人主張之借款事實，應發生視同自認之法律效果
      ，業如前述，則原審依被上訴人之主張及其於原審所提出
      支票正、反面照片影本、被上訴人臺中商業銀行支票存款
      交易明細簿及交易一覽表等影本而為事實認定，自與民事
      訴訟法第277條規定無違，亦無違民法第478條規定可言，
      職是，上訴人此部分指陳亦非有據。
六、從而，本件依上訴意旨足認上訴為無理由，爰不經言詞辯論
    逕予判決駁回其上訴。上訴人雖另狀聲明如受不利判決，願
    供擔保請准宣告免為假執行，惟按對於小額程序之第二審裁
    判，不得上訴或抗告，民事訴訟法第436條之30定有明文，
    本件小額程序之上訴既因本院判決駁回而告確定，則上訴人
    聲請宣告免為假執行，即無必要，亦應駁回。並確定第二審
    訴訟費用1,500元由上訴人負擔。
七、據上論結，本件上訴為無理由，依民事訴訟法第436條之29
    第2款、第436條之32第1項、第2項、第436條之19第1項、第
    449條第1項、第78條，判決如主文。
中    華    民    國    97    年    9     月    9     日
                  民事第二庭  審判長法  官  許秀芬
                                    法  官  涂秀玲
                                    法  官  楊國精
正本證明與原本無異。
本判決不得上訴。
中    華    民    國    97    年    9     月    9     日
                                    書記官


司法院資訊處製作；財團法人民間司法改革基金會備份。
